【裁判字號】    89,訴,651
【裁判日期】    900208
【裁判案由】    綜合所得稅
【裁判全文】
臺中高等行政法院判決                              八十九年度訴字第六五一號
                              .
    原      告  甲○○
    訴訟代理人  丙○○
    被      告  財政部臺灣省中區國稅局
    代  表  人  乙○○
    訴訟代理人  丁○○
右當事人間因綜合所得稅事件，原告不服財政部中華民國八十九年九月二十二日訴願
決定，提起行政訴訟。本院判決如左：
    主  文
原告之訴駁回。
訴訟費用由原告負擔。
    事  實
壹、事實概要：
本件原告八十六年度綜合所得稅結算申報，經被告查得原告八十六年度取得雲林砂石
開發股份有限公司（以下簡稱雲林砂石公司）支付濁水溪河川公地耕地改良及地上物
補償費新臺幣（下同）一、八００、０００元，未合併當年度申報綜合所得總額，被
告初查乃扣除百分之五十成本費用後，核定其他所得為九００、０００元，合併漏報
之營利、利息、其他等所得計九一三、七六二元，核定其綜合所得總額為一、七０四
、二三三元，應補稅額九四、二二九元，並裁處罰鍰０．二倍罰鍰一八、八００元。
原告不服，就其他所得及罰鍰部分，申經復查結果，未獲變更，循序提起訴願，亦遭
駁回，遂提起本件行政訴訟。
貳、兩造陳述及爭點
一、原告方面：
(一)訴之聲明：1.原決定及原處分均撤銷。2.訴訟費用由被告負擔。
(二)陳述略謂：
1.原告數十年來長期在雲林縣境內濁水溪河川公地開墾種植農作物維生。八十六年間
  政府為解決砂石短缺及非法盜採砂石影響橋樑安全等問題，委託砂石業者籌組雲林
  砂石開發股份有限公司（下稱雲林砂石公司）期能藉由有效疏濬河川並供應公共工
  程之所需。原告所耕作之河川公地，經與雲林砂石公司協議合理評估，賠償原告所
  耕作之農作物及地上改良物損失計一、八００、０００元。該筆賠償金僅係就原告
  之農作物及地上改良物等之損害作為賠償，並非因原告占有公地之拆遷費，依財政
  部六十六年七月十五日台財稅第三四六一六號及七十九年四月七日台財稅第七八○
  四三二七七二號函釋上述賠償費應屬損害賠償免納所得稅。被告並未調查，逕依雲
  林砂石公司所申報之扣繳憑單資料，遽認係其他所得，以系爭收入之百分之五十歸
  課原告八十六年度其他所得九００、０００元核定補稅並處罰鍰，訴願決定亦未要
  求被告詳加調查，罔顧事實擅自認定，均未適法。
2.被告以財政部六十六年七月十五日台財稅第三四六一六號函釋之適用係以個人擁有
  土地所有權為前提，惟查該號解釋函文「個人出售土地，除土地價款外，另自買受
  人取得建物以外之地上物之補償費如係由耕作地上物之佃農取得者，亦可免納所得
  稅。」清楚規定地上物之補償無論土地是否有所有權均免納所得稅，本案原告所取
  得農作物及地上物賠償金免納所得稅，應無庸置疑。
3.再查財政部七十九年四月七日台財稅第七八○四三二七七二號函釋「因政府舉辦公
  共工程或市地重劃而徵收土地，依拆遷補償辦法規定之農作改良物補償費，核屬損
  害賠償，應免納所得稅。」依此函釋明白規定損害賠償，應免納所得稅，現原告取
  得雲林砂石公司因損害原告所耕作河川公地上之地上物及改良物而給予賠償，確為
  損害賠償，應免納所得稅。
4.訴願決定就系爭收入究係損害賠償亦係遷讓補償費，被告未予調查，逕認係遷讓費
  ，而未予糾正，顯屬錯誤。雲林砂石公司係受政府委託辦理砂石開採，方有權於河
  川公地採取砂石，其損害原告耕作之地上物給予損害賠償，並無所得，依所得稅法
  規定並無所得稅之課徵。原告自先人開墾該地，原告續予耕作，已歷時數十年，所
  投注心力何其多，今被告以一紙公文即認已善盡其調查之責，並歸責於原告未提示
  相關費用為由，逕依扣繳憑單認定係其他所得，強行補稅，實屬有誤。原處分及原
  決定均屬錯誤，請予撤銷。
二、被告方面：
(一)聲明：請求駁回原告之訴。
(二)陳述略謂：
1.其他所得部分：
(1)按「個人之綜合所得總額，以其全年左列各類所得合併計算之：：：第九類：其他
  所得：不屬於上列各類之所得，以其收入額減除成本及必要費用後之餘額為所得額
  。」為行為時所得稅法第十四條第一項第九類所明定。次按「個人遷讓非自有房屋
  、土地所取得之補償費收入，應依所得稅法第十四條第一項第九類規定減除成本及
  必要費用後之餘額為所得額；若無法提出成本費用憑證以供查核者，應以補償費收
  入之百分之五十為所得額申報繳納綜合所得稅。」為財政部七十四年五月六日台財
  稅第一五五四三號函釋在案。
(2)查原告八十六年度因將其於濁水溪河川公地上之耕地改良及地上物讓與雲林砂石公
  司，自該公司取得補償費一、八００、０００元，惟未合併當年度綜合所得辦理結
  算申報，被告初查乃依據該公司開立之扣繳憑單，以系爭收入之百分之五十歸課原
  告八十六年度其他所得九００、０００元。原告不服，復查主張其取自雲林砂石公
  司之補償費收入應可適用財政部六十六年七月十五日台財稅第三四六一六號函及七
  十九年四月七日台財稅第七八○四三二七七二號函釋免稅規定，免課所得稅云云。
  經被告復查決定以原告雖主張本件應可適用財政部六十六年七月十五日台財稅第三
  四六一六號函釋，惟依該函釋，個人出售土地，除土地價款外，另自買受人取得之
  建物以外之地上物補償費，免課所得稅。是該函釋仍以個人出售土地為前提，本件
  原告係讓與濁水溪河川公地，就該地上之耕地改良及地上物取償，應無該函釋之適
  用，又依財政部七十九年四月七日台財稅第七八○四三二七七二號函釋係規定「因
  政府舉辦公共工程或市地重劃而徵收土地，依拆遷補償費辦法規定發給之建築改良
  物或農作改良物補償費，自行拆遷獎勵金及人口搬遷補助費，核屬損害賠償，應准
  免納所得稅。」惟查雲林砂石公司並非政府機關，其實施濁水溪砂石採取管理整體
  改善計畫，自非政府舉辦之公共工程或市地重劃，是無該函釋免稅之適用，其取得
  之補償費性質核屬行為時所得稅法第十四條第一項第九類之其他所得，又被告機關
  於八十八年十二月一日以中區國稅法字第八八００六六五一二號函請原告提示系爭
  收入之必要成本費用之相關證明文件供核，惟原告迄未提示系爭補償費之必要成本
  費用相關證明文件供核，是被告機關初查以其無法提示系爭收入之成本費用證明，
  以系爭收入之百分之五十，核定其他所得為九００、０００元，揆諸前揭規定，並
  無不合，乃予以復查駁回。原告仍表不服，於訴願階段除執前詞外，並主張系爭補
  償費係雲林砂石公司受雲林縣政府委託疏濬，其給予之補償與佃農補償性質相同，
  又依據雲林縣政府委託契約書可知雲林砂石公司係受政府委託辦理疏濬濁水溪，並
  採集砂石供應國內重大工程之用，故其補償費應可免稅云云。經財政部訴願決定除
  持與被告機關相同之論見外，並以該部六十六年七月十五日台財稅第三四六一六號
  函及七十九年四月七日台財稅第七八０四三二七七二號函釋，均以個人擁有土地所
  有權為前提，惟本件原告係讓與濁水溪河川公地上之耕地改良及地上物，與上述函
  釋並不符合，原告顯係對法令之誤解。又查雲林砂石公司依據其與雲林縣政府訂立
  之「濁水溪砂石採取整體管理改善計畫委託契約書」第四條規定：「本計畫採取區
  範圍內如有私有土地之補償及河川公地農作物及土地改良物由乙方協調解決。」與
  原告達成協議，給付補償費，核屬原告與該公司間之私權關係，其取得補償費之性
  質核屬前揭行為時所得稅法第十四條第一項第九類之其他所得，洵無違誤，遂予維
  持。
(3)起訴意旨略謂：原告自雲林砂石公司取得賠償費一、八００、０００元為不爭之事
  實，惟依財政部六十六年七月十五日台財稅第三四六一六號函釋規定，地上物之補
  償費無論受償人是否擁有土地所有權均可免納所得稅，又依財政部七十九年四月七
  日台財稅第七八０四三二七七二號函釋明定損害賠償應免納所得稅，是其取得上開
  所得係因雲林砂石公司損害其所耕作河川公地上之地上物及改良物而給予之賠償，
  確為損害賠償性質，應免納所得稅，方屬適法云云。
(4)經查財政部六十六年七月十五日台財稅第三四六一六號函係就「個人出售土地另取
  得地上物補償費免稅」所為之規定，倘該項補償費係由耕作地上物之佃農取得者，
  亦同。查佃農使用土地耕作，係屬有償性質，其與土地所有權人間是存有「對價」
  給付關係的，惟本件原告係占用河川公地種植作物，對於該土地並無所有權，使用
  該土地亦無支付任何對價，則本件自無前開財政部函釋之適用。次查財政部七十九
  年四月七日台財稅第七八０四三二七七二號函釋規定，因政府舉辦公共工程而徵收
  土地，損害地主之權益而發放之補償費，始有其適用，惟本件乃雲林砂石公司為開
  採濁水溪河川公地上之砂石，而給付佔用系爭公地耕作者之地上物補償費，是原告
  使用該河川公地既是無償使用，其領取之補償費自非土地徵收損害之補償費，又查
  系爭地上物補償費發放標準係由原告與雲林砂石公司協調訂定的，且由該公司直接
  發放予原告，是核屬原告與該公司之私權關係，又該公司與雲林縣政府訂立契約而
  取得合法開採砂石之權利，再將砂石出售與其他業者，實屬其營利行為之一種，自
  難認系爭補償費係政府舉辦公共工程而發放之損害賠償費，自亦無前開函釋之適用
  。再者，原告於該河川公地上之耕地改良及種植地上物之成本、費用，倘原告舉證
  該項成本費用超過其所取得之補償費收入，依行為時所得稅法第十四條第一項第九
  類規定，被告機關自當依法核實認定其所得額，惟經被告機關於八十八年十二月一
  日以中區國稅法字第八八００六六五一二號函請原告提示系爭補償費收入之必要成
  本費用等相關證明文件供核，原告並未提示，是被告機關依財政部七十四年五月六
  日台財稅第一五五四三號函釋規定，以系爭補償費收入之百分之五十核定為原告之
  所得額，並無不合。
2.罰鍰部分：
(1)按「納稅義務人已依本法規定辦理結算申報，但對依本法規定應申報課稅之所得額
  有漏報或短報情形者，處以所漏稅額兩倍以下之罰鍰。」為所得稅法第一百十條第
  一項所明定。
(2)本件原告辦理八十六年度綜合所得稅結算申報時，漏報其本人取自雲林砂石公司之
  其他所得九００、０００元、臺灣省合作金庫斗六支庫之利息所得一、六二六元、
  其配偶取自彰化商業銀行之營利所得一、０００元及臺灣中小企業銀行斗六分行利
  息所得一一、一三六元等計九一三、七六二元，短漏報所得稅額九四、二二九元，
  案經被告查獲，違章事證明確，被告初查乃依前揭規定裁處罰鍰一八、八００元。
  原告不服，復查主張前開補償費依法應予免稅云云，申經被告復查決定以系爭補償
  費之性質核屬其他所得，已論述如前，是本件被告初查裁處原告罰鍰一八、八００
  元，並無不合，遂駁回其復查申請，嗣財政部訴願決定亦持與被告相同之論見予以
  駁回。
(3)原告提起本訴訟，並無新理由及新事證，所訴核不足採。
(4)基上論結：原處分及所為復查、訴願決定並無違誤，請准如訴之聲明判決。
    理  由
一、按「個人之綜合所得總額，以其全年左列各類所得合併計算之：：：第九類：其
    他所得：不屬於上列各類之所得，以其收入額減除成本及必要費用後之餘額為所
    得額。」為行為時所得稅法第十四條第一項第九類所明定。次按「個人遷讓非自
    有房屋、土地所取得之補償費收入，應依所得稅法第十四條第一項第九類規定減
    除成本及必要費用後之餘額為所得額；若無法提出成本費用憑證以供查核者，應
    以補償費收入之百分之五十為所得額申報繳納綜合所得稅。」為財政部七十四年
    五月六日台財稅第一五五四三號函釋在案。又「納稅義務人已依本法規定辦理結
    算申報，但對依本法規定應申報課稅之所得額有漏報或短報情形者，處以所漏稅
    額兩倍以下之罰鍰。」亦為所得稅法第一百十條第一項所明定。
二、本件原告辦理八十六年度綜合所得稅結算申報時，漏報其本人取自雲林砂石公司
    之支付濁水溪河川公地耕地讓渡補償費一、八００、０００元，未合併當年度申
    報綜合所得總額，被告乃依該公司所開立之扣繳憑單，扣除百分之五十成本費用
    後，核定其他所得為九００、０００元，合併漏報之營利、利息、其他等所得計
    九一三、七六二元，核定其綜合所得總額為一、七０四、二三三元，短漏報所得
    稅額九四、二二九元之事實，有原告與雲林砂石公司間之「濁水溪河川公地讓渡
    書」附卷可稽，原告對於未申報該項所得及未提出「成本及必要費用」之情亦不
    爭執（另就漏報之營利、利息所得並未不服），自堪信為真實。
三、原告雖執財政部六十六年七月十五日台財稅第三四六一六號及七十九年四月七日
    台財稅第七八○四三二七七二號函釋，主張該筆賠償金僅係就原告之農作物及地
    上改良物等之損害作為賠償，並非因原告占有公地之拆遷費，既屬損害賠償應免
    納所得稅云云。惟查財政部六十六年七月十五日台財稅第三四六一六號函釋，係
    謂個人出售土地，除土地價款外，另自買受人取得建物以外之地上物之補償費，
    免納所得稅。是該函釋以個人出售土地為前提，始有其適用；而財政部七十九年
    四月七日台財稅第七八○四三二七七二號函釋，係謂「因政府舉辦公共工程或市
    地重劃而徵收土地，依拆遷補償費辦法規定發給之建築改良物或農作改良物補償
    費，自行拆遷獎勵金及人口搬遷補助費，核屬損害賠償，應准免納所得稅。」足
    見該函釋，以因政府舉辦公共工程，或城市土地重劃之情形，始有其適用。本件
    依卷附「濁水溪河川公地讓渡書」載「雙方就濁水溪河川公地讓渡事宜達成協議
    ，其條件如后：一、位置：如附圖所示部分。二、面積：陸公頃。三、金額：
    甲方（指雲林砂石公司）應支付乙方（指原告）耕地改良及地上物補償費共計新
    臺幣：壹佰捌拾萬元正。」該協議事由欄已載明「雙方就濁水溪河川公地讓渡事
    宜達成協議」，所讓渡者復係如讓渡書附圖所示陸公頃之河川公地，原告亦自
    陳該耕地係無權占有（見本院九十年二月一日言詞辯論筆錄），足見其確係就河
    川公地之讓渡而支付之補償費，非原告所稱之損害賠償，應合於財政部七十四年
    五月六日台財稅第一五五四三號函釋所稱「個人遷讓非自有房屋、土地所取得之
    補償費收入」之情形。又雲林砂石公司雖與雲林縣政府訂有「濁水溪砂石採取整
    體管理改善計畫委託書」，惟依該委託書約定內容，其事由載係「雲林縣政府（
    以下簡稱甲方）：：委託雲林砂石開發股份有限公司（以下簡稱乙方）辦理濁水
    溪雲林縣第四區段，砂石採取開發管理實施計畫（以下簡稱「本計畫」）經雙方
    協議訂立條款如下：」，第三條約定「本計畫土石採取量，乙方依省水利局核准
    之開發管理實施計畫實測計算概括承受，許可後不得因數量問題向甲方提出異議
    。」第四條「本計畫採取範圍內如有私有土地之補償及河川公地農作物及土地改
    良物由乙方協調解決。」第六條「本計畫所需機械及勞力資金等全部設備，均由
    乙方籌措，甲方概不負責，其開挖料由乙方自行處理，惟不得違反公平交易法之
    行為。」第十二條「甲方有監督查核及指示之權，有不符合核定之開發管理實施
    計畫規定，或如在申請許可區域範圍內外，有超挖或違反土石採規則及台灣省河
    川管理規則之規定情事，應以書面通知乙方限期改善，如於期限內未能改善，甲
    方得以書面通知乙方隨時撤銷土石採取許可，乙方不得異議。」足見其僅係雲林
    縣政府本於「砂石採取開發管理實施計畫」而許可雲林砂石公司採取砂石而已，
    雲林砂石公司依許可採取砂石，並非受託行使公權力，其與原告成立之讓渡協議
    ，亦純屬私法上之契約，與公權力無涉。其既非「個人出售土地」，亦非「因政
    府舉辦公共工程，或城市土地重劃」之情形，與財政部六十六年七月十五日台財
    稅第三四六一六號及七十九年四月七日台財稅第七八○四三二七七二號函釋之情
    形均屬有間，自無該兩號函釋之適用。反之，其確符合財政部七十四年五月六日
    台財稅第一五五四三號函釋所稱係「個人遷讓非自有房屋、土地所取得之補償費
    收入」之情形，已如前述，自應依同函釋「依所得稅法第十四條第一項第九類規
    定減除成本及必要費用後之餘額為所得額；若無法提出成本費用憑證以供查核者
    ，應以補償費收入之百分之五十為所得額申報繳納綜合所得稅。」甚明。
四、從而，被告依首揭規定，扣除百分之五十成本費用後，核定本件原告漏報其他所
    得為九００、０００元，合併漏報之營利、利息、其他等所得計九一三、七六二
    元，核定其綜合所得總額為一、七０四、二三三元，應補稅額九四、二二九元，
    並認原告違章成立，而裁處罰鍰０．二倍罰鍰一八、八００元，並無違誤，原處
    分核無不合，復查及訴願決定遞予維持，亦無不合。原告之訴核無理由，應予駁
    回。
據上論結，本件原告之訴為無理由，依行政訴訟法第一百九十五條第一項後段、第九
十八條第三項前段，判決如主文。
中    華    民    國     九     十     年      二      月     八       日
                    臺 中 高 等 行 政 法 院  第 三 庭
                                   審 判 長 法  官  王  茂  修
                                            法  官  許  金  釵
                                            法  官  莊  金  昌
右正本證明與原本無異。
如不服本判決，應於收受本判決後二十日內以書狀敘述理由（須依對造人數提出繕本
），經由本院向最高行政法院提起上訴；如於本判決宣示或公告後送達前提起上訴者
，應於判決送達後二十日內補提上訴理由書（須附繕本）。應繳納送達用雙掛號郵票
拾份（每份參拾肆元）。
中    華    民    國     九     十     年      二      月     八       日
                                            書記官  李  述  燊


司法院資訊處製作；財團法人民間司法改革基金會備份。
